【裁判字號】    99,易,100
【裁判日期】    990729
【裁判案由】    詐欺
【裁判全文】
臺灣臺中地方法院刑事判決               99年度易字第100號
公  訴  人  臺灣臺中地方法院檢察署檢察官
被      告  乙○○
            丁○○原名：劉世.
共      同
選任辯護人  蔡志忠律師
上列被告等因詐欺案件，經檢察官提起公訴（97年度偵字第1609
9號），本院判決如下：
    主    文
乙○○、丁○○共同意圖為自己不法之所有，以詐術使人將本人
之物交付，各處拘役拾日，如易科罰金，均以新臺幣壹仟元折
算壹日。
其餘被訴部分無罪。
    犯罪事實
一、丁○○（原名劉世鍊）與乙○○係夫妻，渠二人於民國95年
    3 月15日，推由乙○○擔任會首，邀集丙○○（分別以金耀
    公司、丙○○名義參加，共4 會）、何秀綿（以得利裝潢名
    義參加2 會）、黃清福（以黃清福、黃志勳、陳美玲名義參
    加，共4會）、胡秀金（參加2會）、甲○○○（以江進騫名
    義參加，共2會）、周佩洳（參加2會）、蔡美玲（以振貿五
    金行名義參加1 會）、黃基烈、宋惠玲等人成立互助會，會
    期自95年3 月15日起至96年11月15日止，會款每會份每月為
    新臺幣（下同）3 萬元，共計21會，採內標制（約定底標為
    2,000元，未得標之活會會員，除首期合會金應繳納3萬元外
    ，其餘各期每月應繳納3 萬元扣除得標利息後之金額），於
    每月15日下午8 時許，在丁○○、乙○○位於臺中市西屯區
    ○○○路2 段20號之居所內開標，由標息最高者得標，並於
    開標3 天後收清會款，同時約定會員應將款項匯入劉忠協（
    所涉詐欺等案件，另經臺灣臺中地方法院檢察署檢察官為不
    起訴處分）所申設之臺北國際商業銀行臺中分行帳號000000
    0000000號帳戶（下稱臺北國際商銀帳戶）內。詎其2人主持
    互助會正常進行到第15會後，丁○○因財務困窘，急需金錢
    週轉，竟與乙○○基於意圖為自己不法所有之詐欺取財之犯
    意聯絡，於96年6月15日即第16會，其2人明知該時尚未得標
    之活會會員為甲○○○、丙○○，且甲○○○、丙○○均不
    會到場參與開標，乃利用此機會，由乙○○先以電話向甲○○○訛稱係其他活會會員以標息2, 200之得標，致甲○○○
    陷於錯誤，旋即於96年6 月21日將該次互助會會款5萬7,800
    元（尚有1活會1死會，計算式為3萬元＋3萬元-2,200元＝5
    萬7,800元，起訴書誤載13萬9,000元），以匯款至前開劉忠
    協所有之臺北國際商銀帳戶之方式交付予丁○○、乙○○2
    人。嗣於96年8 月間，丙○○收受丁○○所傳真之互助會對
    帳單後，察覺有異而悉上情。
二、案經丙○○告發由臺灣臺中地方法院檢察署檢察官偵查後起
    訴。
    理    由
壹、證據能力部分
    按被告以外之人於審判外之言詞或書面陳述，除法律有規定
    者外，不得作為證據，刑事訴訟法第159條第1項定有明文，
    此乃傳聞證據之排除法則。又傳聞法則之重要理論依據，在
    於傳聞證據未經當事人之反對詰問予以核實，乃予排斥，惟
    若當事人已放棄對原供述人之反對詰問權，於法院審判時表
    明同意該等傳聞證據可作為證據，基於證據資料愈豐富，愈
    有助於真實發現之理念，並貫徹刑事訴訟法修法加重當事人
    進行主義之精神，確認當事人對於證據能力有處分權之制度
    ，傳聞證據經當事人同意作為證據，法院認為適當者，亦得
    為證據。另當事人於調查證據時，對於傳聞證據表示「沒有
    意見」、「對於證據調查無意見」，而未於言詞辯論終結前
    聲明異議，應視為已有將該等傳聞證據採為證據之同意，此
    刑事訴訟法第159條之5定有明文。查本案所引之下列證據，
    均據被告乙○○、丁○○對證據能力表示「沒有意見」，亦
    未於本案言詞辯論終結前聲明異議，則本院審酌該等證據並
    無違法取證或證明力顯然過低之情事，均得採為證據。
貳、有罪部分
一、訊據被告乙○○、丁○○固坦承有成立上開互助會，且證人
    甲○○○知悉96年6 月15日該次互助會已由其他活會會員以
    2,200元得標後，旋即將合會會款5萬7,800 元匯至前揭臺北
    國際商銀帳戶之事實，惟均矢口否認有何詐欺取財之犯行，
    被告乙○○辯稱：伊不是該上開互助會之會首，僅是幫忙其
    夫即被告丁○○處理互助會聯絡事宜云云；被告丁○○則辯
    稱：伊並無以證人丙○○之名義冒標96年6 月15日即第16會
    ，伊有事先告知證人丙○○、甲○○○該互助會因伊個人財
    務問題須先暫停，且證人丙○○確實知悉自己有於96年6 月
    15日即第16會得標，才會於96年6 月15日之後就沒有繼續將
    其活會會款匯至前開北國際商銀帳戶內，故被告並無詐欺犯
    行云云。惟查：
  (一)按因契約關係而發生之請求權，應以締約之當事人為其債權
    債務之主體，除有特別情事外，並以該約據上所載當事人名
    義為準。又合會會單為會員與會首權利之主要憑據，台灣民
    間習慣之單線關係之合會，與所謂團體性合會之差異，僅會
    員與會員相互間有無債權債務關係，然會首係何人，既直接
    攸關全體會員權益，如合會會單已有明文約定，自無從反捨
    其文義而為曲解。查系爭互助會單已載明被告乙○○為會首
    ，經證人丙○○於本院審理時具結證稱：系爭互助會會單上
    會首是寫乙○○，伊認知上丁○○、游美會都是會首，系爭
    互助會標會的時候，乙○○會先打電話詢問伊要不要投標，
    丁○○都是事後通知伊得標金額多少、要繳多少錢，基本上
    標會是乙○○通知，但算錢部分是丁○○跟伊一起算，如果
    一沒有特別去問這會是誰標走，乙○○、丁○○也不會特別
    告訴伊等語（見本院卷第189反面至190頁）；證人甲○○○
    於偵查中及本院審理時均具結證稱：系爭互助會的會單上面
    的會首名字是乙○○，這個合會的會首事務係乙○○在處理
    ，她有打電話跟伊講說這次互助會是標多少等語（見97年度
    偵字第16099號偵查卷第71、72頁、本院卷第135頁反面至13
    7 頁），其於本院民事庭97年度重訴字第43號審理時亦證述
    ：本件互助會是乙○○通知伊匯款至上開劉忠協之臺北國際
    商銀帳戶，伊之前跟會很久，之前會單會首名字是劉世鍊（
    即丁○○），系爭互助會首是乙○○，伊知道會首不是劉世
    鍊（即丁○○）就是乙○○，乙○○與伊聯繫都會說這一期
    的標金多少，96年6 月15日這一會也是乙○○通知伊標金等
    語（見本院97年度重訴字第43號民事卷第188至189頁），並
    有系爭互助會會單影本1 份在卷可證，足認被告乙○○既有
    於系爭互助會開標期間通知並連繫各個會員該期標金，顯非
    僅為形式上會首，而有處理系爭互助會部分會首事務，並與
    其夫即被告丁○○共同經營系爭互助會。是被告乙○○前開
    辯解，顯係卸責之詞，並不足採。
  (二)被告丁○○雖以前詞置辯，惟查系爭互助會於96年6 月15日
    即該會第16期，斯時，尚有證人丙○○、甲○○○，業經被
    告2 人自承不諱，且與證人丙○○、甲○○○證述內容相符
    ，足認該部分事實，應堪認定為真實。復查證人丙○○於本
    院審理時業已明確證述：伊於96年6 月15日即系爭互助會第
    16 會時仍有4個活會，並沒有要投標之意思，被告丁○○於
    96 年6月間有找過伊一次告知其財務狀況出問題，互助會要
    先暫停，所以96年6 月15日之後伊就沒有繼續匯合會會款予
    被告丁○○，伊跟被告丁○○之間除了合會會款外，還有其
    他代墊款之問題，不一定是在開標後3 天匯款，是在與被告
    丁○○結算後才會匯款，伊會發現自己被冒標，是因為96年
    7 月、8月間，伊有收到被告丁○○之傳真2份，傳真上面是
    被告丁○○的字跡，7 月份傳的那次上面記載活會、死會明
    細，而伊當時還有4 會活會，卻被記載2會活會，2會死會等
    語（見本院卷第190反面至193頁）；又證人甲○○○於偵查
    中及本院審理時亦具結證稱：被告乙○○有要用電話告訴伊
    96年6月15日的會有人用2,200元的金額得標，是誰得標伊不
    知道，當時伊還有1個活會、1個死會，且伊於96年6月21 日
    有將該次合會會款5萬7,8 00元匯款至被告2人所指定之上開
    臺北國際商銀帳戶內，之後因為被告丁○○有告訴伊他財務
    有問題，所以就沒有繼續匯款等語（見97年度偵字第16099
    號偵查卷第72頁、本院卷第136頁至138頁），另有系爭互助
    會會單影本、永豐商業銀行西屯分行函暨上開臺北國際商銀
    帳戶95年3月1日至96年12月31日之交易明細清單、被告丁○○於96年7月25日及96年8月22日傳真予證人丙○○關於96年
    6月15日、96年7月15日、96年8 月22日互助會會款明細資料
    各1份在卷可證，是於96年6月15日系爭互助會第16會當時尚
    未得標之活會會員既僅有證人丙○○、甲○○○2 人，而證
    人丙○○既無參與投標之意思，亦未得標，顯見被告乙○○
    告知證人甲○○○該第16會有人以2,200 元得標云云，顯屬
    不當，其施用詐術之行徑甚明。且足信被告2 人並未得到證
    人丙○○之同意，即擅自以證人丙○○名義以2,200 元之標
    金投標96年6 月15日該期互助會，並由被告乙○○向證人甲○○○佯稱上開投標事宜，致證人甲○○○誤信該次互助會
    仍繼續營運，而於96年6 月21日將其合會會款金額5萬7,800
    元（包含1活會1死會），匯款至被告2 人所指定之前揭臺北
    國際商銀帳戶內乙情應堪認定。是被告2 人所辯，均無足採
    。從而，本件事證明確，被告2 人詐欺犯行均堪以認定，應
    依法論科。
二、核被告丁○○、乙○○2人所為，均係犯刑法第339 條第1項
    之詐欺取財罪嫌。其2 人就前揭詐欺犯行，有犯意聯絡及行
    為分擔，為共同正犯。爰審酌社會大眾參與合會，多為儲蓄
    或在有急需時得藉此籌措財源，且民間合會關係建立於會員
    與會首彼此間之信賴關係上，被告2 人明知其財務狀況不佳
    ，經濟發生困難，竟不思愛惜會員對其之信任，仍對活會會
    員冒標施詐而為本案詐欺取財之犯行，犯罪動機、目的並非
    良善，致證人甲○○○遭受詐騙，惟就本案合會詐騙之金額
    僅係5萬7,800元，被害人所受損害非鉅，及其對社會交易秩
    序所生危害尚屬輕微，再兼衡酌被告丁○○、乙○○2 人犯
    後否認犯行，然就被害人甲○○○遭詐騙部分，已賠償被害
    人甲○○○部分損害，業據被告丁○○、證人甲○○○供承
    在卷，暨被告2 人智識程度、生活情況、犯罪手段等一切情
    狀，分別量處如主文所示之刑，並均諭知易科罰金之折算標
    準，以示懲儆。
、無罪部分：
一、公訴意旨另以：被告丁○○與乙○○係夫妻，渠二人於95年
    3 月15日，推由被告乙○○擔任會首，邀集丙○○（分別以
    金耀公司、丙○○名義參加，共4 會）、何秀綿（以得利裝
    潢名義參加2 會）、黃清福（以黃清福、黃志勳、陳美玲名
    義參加，共4會）、胡秀金（參加2會）、甲○○○（以江進
    騫名義參加，共2會）、周佩洳（參加2會）、蔡美玲（以振
    貿五金行名義參加1 會）、黃基烈、宋惠玲等人成立互助會
    ，會期自95年3 月15日起至96年11月15日止，會款每會份每
    月為新臺幣（下同）3 萬元，共計21會，採內標制（約定底
    標為2,000元，未得標之活會會員，除首期合會金應繳納3萬
    元外，其餘各期每月應繳納3 萬元扣除得標利息後之金額）
    ，於每月15日下午8 時許，在丁○○、乙○○位於臺中市西
    屯區○○○路○ 段20號之居所內開標，由標息最高者得標，
    並於開標3 天後收清會款，同時約定會員應將款項匯入劉忠
    協所申設之臺北國際商銀帳戶內。詎丁○○因財務困窘，急
    需金錢週轉，竟與乙○○基於意圖為自己不法所有之詐欺取
    財之犯意聯絡，利用各互助會會員彼此不完全認識，且未完
    全到場參與開標之機會，於96年7 月15日（即第17會），以
    向尚未得標之活會會員訛稱已由丙○○以底標2,000 元之標
    息得標，致其他活會會員陷於錯誤，而如數交付活會會款予
    被告丁○○、乙○○2人，計詐得11萬2000元。因認被告2人
    另涉犯刑法第339條第1項之詐欺取財罪嫌云云。
二、按「犯罪事實應依證據認定之，無證據不得認定犯罪事實」
    、「不能證明被告犯罪者，應諭知無罪之判決」，刑事訴訟
    法第154 條第2 項、第301 條第1 項分別定有明文。申言之
    ，犯罪事實之認定應憑證據，如未能發現相當證據，或證據
    不足以證明，自不能以推測或擬制之方法，作為裁判基礎（
    最高法院40年台上字第86號判例意旨參照）；且認定犯罪事
    實所憑之證據，雖不以直接證據為限，間接證據亦包括在內
    ，然而無論直接證據或間接證據，其為訴訟上之證明，須於
    通常一般之人均不致有所懷疑，而得確信其為真實之程度者
    ，始得據為有罪之認定，倘其證明尚未達到此一程度，而有
    合理之懷疑存在而無從使事實審法院得有罪之確信時，即應
    由法院為諭知被告無罪之判決（最高法院76年台上字第4986
    號判例意旨參照）。次按刑法第339 條第1 項詐欺罪之成立
    ，須行為人於主觀上有為自己或第三人不法所有之意圖，客
    觀上有施用詐術，使對方陷於錯誤致為財產上之處分行為，
    始足當之。若其所用方法，不能認為詐術，亦不致使人陷於
    錯誤，即不構成該罪，最高法院46年臺上字第260 號判例可
    資參照。
三、公訴人認被告丁○○、乙○○就上揭部分另涉詐欺取財罪嫌
    ，無非以證人丙○○、何秀綿、胡秀金、黃清福、蔡美玲、
    周佩洳於偵查中之證述、證人甲○○○於偵查中及本院民事
    庭97年度重訴字第46號審理時之證述，暨系爭互助會會單影
    本、被告丁○○於96年7月25日及96年8月22日傳真予證人丙○○關於96年6 月15日、96年7月15日、96年8月22日互助會
    會款明細資料各1份等資料為其論據。訊據被告2人均堅決否
    認有公訴人所指之上揭犯行，被告乙○○辯稱：伊不是該上
    開互助會之會首，僅是幫忙其夫即被告丁○○處理互助會聯
    絡事宜；被告丁○○則辯稱：伊並無以證人丙○○之名義冒
    標96年7 月15日即第17會，伊有事先告知證人丙○○、甲○○○該互助會因伊個人財務問題須先暫停，且證人丙○○確
    實知悉自己有得標，才會於96年6 月15日之後就沒有繼續將
    其活會會款匯至前開北國際商銀帳戶內等語。
四、經查：
  (一)被告乙○○非僅為系爭互助會形式上會首，而有處理系爭互
    助會部分會首事務，並與其夫即被告丁○○共同經營系爭互
    助會等情，已如前述，是被告乙○○前開所辯，仍無足採信
    。
  (二)觀諸被告丁○○於96年7月25日及96年8月22日傳真予證人丙○○關於96年6 月15日、96年7月15日、96年8月22日互助會
    會款明細資料，該96年7月25日所傳真之96年6月15日、96年
    7月15日互助會款明細之內容，分別載有「96年6月15日、丙○○（互助金2,200元）、2人×27,800＝55,600元」、「96
    年7月15日、丙○○（互助金2,000元）、2人×28,000＝56,
    000 元、請繳交丙○○收，7/25這幾天我會先匯10萬元給你
    ，我會盡快想辦法，很抱歉，對不起。」；該96年8 月22日
    所傳真之96年8月22日互助會款明細之內容，則載有「96年8
    月22日會帳、丙○○互助會明細、2 會×30,000＝60,000元
    、2會×28,000＝56,000元」，是被告丁○○縱有於96年7月
    25日傳真關於丙○○96年7 月15日互助會會款明細上寫上互
    助金2,000元，復於96年8 月22日傳真關於96年8月22日互助
    會會款明細上，其會帳之算法認定係以證人丙○○有2 個活
    會、2個死會之方式計算，而認被告丁○○係將96年6月15日
    即第16會、96年7 月15日即第17會，以證人丙○○分別用互
    助金2,200元、2,000元之標金得標之方式來施用詐術，然系
    爭互助會於96年6 月15日即第16會時，尚未得標之活會會員
    僅有證人丙○○、甲○○○，如前所述，而證人甲○○○於
    偵查中及本院審理時均證稱伊於系爭互助會第16會時還有匯
    款該次之合會會款金額予被告2 人，之後因被告丁○○有告
    知其財務狀況有問題，因此就沒有再繼續匯款等語；證人丙○○亦證述其自96年6 月15日即第16會時起就沒有再匯款予
    被告丁○○等語，且本院遍查全卷卷證資料，亦無得查證被
    告2人於96年7月15日即第17會該次會期，有向該互助會任一
    尚未得標之活會會員佯稱該次係由其他活會會員得標，致使
    任一尚未得標之活會會員陷於錯誤，而交付合會會款予被告
    2人，是難認被告2人主觀上有為自己或第三人不法所有之意
    圖，且該施用詐術之行為，亦未使他人陷於錯誤致為財產上
    之處分行為，揆諸前揭最高法院判例意旨，被告2 人自無從
    構成刑法第339 條第1 項詐欺取財罪。
五、綜上所述，公訴人所提出之證據，僅足證明被告丁○○有於
    96年7月25日、96年8月22日之傳真之互助會會款明細中，表
    明96年7月15日即第17會為證人丙○○以標金2,000元得標，
    然無從認定被告2人於96年7月15日即第17會期間，主觀上有
    何不法意圖及有傳達何等與事實不符之資訊使系爭互助會尚
    未得標活會會員陷於錯誤之情形。是卷內公訴人所提出之證
    據，在客觀上並未達於通常一般人均不致有所懷疑之程度。
    此外，復查無其他積極證據足資證明被告有何公訴人所指上
    開犯行，本院無從形成被告2 人有罪之確信，自難以該等罪
    名相繩。諸首開法條規定及說明，根據「罪證有疑，利於被
    告」之證據法則，即應為無罪之諭知，以昭審慎。本件因證
    人丙○○與被告2 人間有其他債權債務關係及互助會未能完
    結清算所生之民事糾葛，應另循民事途徑以求解決，而與刑
    法上詐欺取財罪之犯罪構成要件無涉，附此敘明。
據上論斷，應依刑事訴訟法第299條第1項前段、第301條第1項，
刑法第28條、第339 條第1項、第41條第1項前段，刑法施行法第
1條之1第1項、第2項前段，判決如主文。
本案經檢察官戊○○到庭執行職務。
中    華    民    國    99    年    7     月    29    日
                  刑事第四庭  審判長法  官 鄭永玉
                                    法  官 張恩賜
                                    法  官 潘曉玫
以上正本證明與原本無異。
如不服本判決應於收受判決後10日內向本院提出上訴書狀，並應
敘述具體理由；其未敘述上訴理由者，應於上訴期間屆滿後20日
內向本院補提理由書（均須按他造當事人之人數附繕本）「切勿
逕送上級法院」。
告訴人或被害人對於判決如有不服具備理由請求檢察官上訴者，
其上訴期間之計算係以檢察官收受判決正本之日期為準。
                              書記官  張齡方
中    華    民    國    99    年    7     月    29    日
附錄論罪科刑法條
中華民國刑法第339條
（普通詐欺罪）
意圖為自己或第三人不法之所有，以詐術使人將本人或第三人之
物交付者，處 5 年以下有期徒刑、拘役或科或併科 1 千元以下
罰金。
以前項方法得財產上不法之利益或使第三人得之者，亦同。
前二項之未遂犯罰之。

司法院資訊處製作；財團法人民間司法改革基金會備份。
